ACORDAO-COMPLETO-2391441

ACÓRDÃO 1003/2020 ATA 13/2020 - PLENÁRIO

VISTOS, relatados e discutidos estes autos de Embargos de Declaração opostos pela Sra. Heda de Lourdes Gutierrez, ex-Chefe do Serviço de Supervisão e Orientação Técnica do extinto DNER, contra o Acórdão 1943/2019-TCU-Plenário que conheceu e negou provimento ao Recurso de Reconsideração interposto pela embargante.
ACORDAM os Ministros do Tribunal de Contas da União, reunidos em Sessão Plenária, ante as razões expostas pelo Relator e com fundamento nos arts. 32, inciso II, e 34 da Lei 8.443/92, em:
9.1. conhecer do Embargos de Declaração opostos pela Sra. Heda de Lourdes Gutierrez para, no mérito, negar-lhes provimento;
9.2. dar ciência da presente deliberação à recorrente e aos demais interessados.

Embargos de declaração oposto contra acórdão que negou provimento a recurso de reconsideração interposto pela embargante em face de decisão que julgou suas contas irregulares, condenando-a, solidariamente com outros responsáveis, ao pagamento de débito em razão de irregularidades identificadas em contrato firmado para a realização de serviços de manutenção na BR-070/MT.

Ministério dos Transportes, Portos e Aviação Civil (extinta).

3. Interessados/Responsáveis/Recorrentes:
3.1. Interessado: Departamento Nacional de Infraestrutura de Transportes (CNPJ 04.892.707/0001-00)
3.2. Responsáveis: Encomind - Engenharia Comércio e Indústria (CNPJ 14.915.029/0001-08), Genésio Bernardino de Souza (CPF XXX.702.916-XX), Heda de Lourdes Gutierrez (CPF XXX.357.861-XX), Luiz Francisco Silva Marcos (CPF XXX.130.547-XX), Rodolfo Aurélio Borges de Campos (CPF XXX.782.921-XX) e Rogério Gonzales Alves (CPF XXX.259.397-XX).
3.3. Recorrente: Heda de Lourdes Gutierrez (CPF XXX.357.861-XX).

13.1. Ministros presentes: José Mucio Monteiro (Presidente), Walton Alencar Rodrigues, Benjamin Zymler, Augusto Nardes, Aroldo Cedraz (Relator), Raimundo Carreiro, Ana Arraes, Bruno Dantas e Vital do Rêgo.
13.2. Ministros-Substitutos presentes: Augusto Sherman Cavalcanti, Marcos Bemquerer Costa, André Luís de Carvalho e Weder de Oliveira.

ACORDAO-COMPLETO-2414276

Acórdão 1960/2020 - Plenário

ACORDAO-COMPLETO-2462623

Acórdão de Relação 661/2021 - Plenário

Acórdão de Relação

AROLDO CEDRAZ

Ministro Aroldo Cedraz.

Por meio do Acórdão 1943/2019 (Peça 190) , o Plenário conheceu dos Recursos de Reconsideração interpostos pelo Sra. Heda de Lourdes Gutierrez e pelo Sr. Luiz Francisco Silva Marcos para, no mérito, negar-lhes provimento.
2.	Irresignada a Sra. Heda de Lourdes Gutierrez opõe Embargos de Declaração, com pedido de efeitos Infringentes e com o intuito de que seja sanada suposta omissão que ora aponta arguindo, em essência, o seguinte:
	"[...] Imputa-se à Recorrente, a responsabilidade solidária pelo débito decorrente do superfaturamento havido no 4ª e no 6º Termos Aditivos ao Contrato firmado com a empresa Encomind.
	2. A conduta da Embargante tida como culposa por este Egrégio Tribunal consistiu na emissão de parecer técnico pela aprovação do reequilíbrio financeiro do contrato utilizando-se por base a tabela SICRO.
	3. A Omissão do Acórdão embargado está na inexistência de argumentação técnica capaz de afastar o parâmetro utilizado pela Embargante: a tabela SICRO. 
	4. Após a leitura do Acórdão que se pretende esclarecer, não se chega à conclusão do porquê a tabela SICRO deveria ser afastada quando da elaboração do parecer feito pela Embargante.
	5. Ao se rechaçar a utilização do SICRO, os técnicos deste Egrégio Tribunal devem fundamentar sua análise, uma vez que há impacto sobre o nexo de causalidade utilizado para se concluir pela condenação.
	6. Ainda que se apontem outros parâmetros que deveriam ser utilizados pela Embargante, não há no relatório, no voto e ou no Acórdão ora embargado sequer uma linha argumentativa que demonstre que a aplicação da Tabela SICRO, juntamente com a documentação fornecida pela 11ª DRF, deveria ser desprezada.
	7. Pretender utilizar entendimento firmado por essa Egrégia Corte anos mais tarde é um completo anacronismo que, se aplicado ao presente caso, fere o princípio da ampla defesa e do contraditório.
	O PEDIDO
	8. Pelo exposto, protesta-se pela reforma do Acórdão Embargado para que sejam apontadas as razões pelas quais os parâmetros oficiais utilizados pela Embargante para a elaboração do parecer deveriam ter sido por ela descartados, eliminando-se, assim, a flagrante omissão constante do Acórdão ora embargado. [...]".
	É o Relatório.

8.1. Marcelo Aparecido Batista Seba (15.816/OAB-DF) e outros, representando Encomind - Engenharia Comércio e Indústria.
8.2. Antônio Perilo Teixeira (OAB/DF 21.359), Guilherme Augusto Fregapani (OAB/DF 34.406), Jéssica de Oliveira Amaral (48386/OAB-DF) e outros, representando Heda de Lourdes Gutierrez.

Procuradora-Geral Cristina Machado da Costa e Silva.

EMBARGOS DE DECLARAÇÃO. RECURSOS DE RECONSIDERAÇÃO. TOMADA DE CONTAS ESPECIAL. MANUTENÇÃO DA BR 070/MT. APLICAÇÃO DE TAXA EXCESSIVA DE BDI. CONTAS IRREGULARES. DÉBITO. RECURSOS DE RECONSIDERAÇÃO. PRELIMINARES DE OFENSA AO CONTRADITÓRIO E À AMPLA DEFESA, DA COISA JULGADA ADMINISTRATIVA, DA AUSÊNCIA DE PRESSUPOSTO PARA CONSTITUIÇÃO DE TCE E DA NÃO COMPROVAÇÃO DE DOLO OU CULPA. CONHECIMENTO. ELEMENTOS INSUFICIENTES PARA DEMONSTRAR A OCORRÊNCIA DAS PRELIMINARES DE NULIDADE. NÃO PROVIMENTO. EMBARGOS.CONHECIMENTO. NÃO PROVIMENTOS. CIÊNCIA AOS INTERESSADOS.

TOMADA DE CONTAS ESPECIAL (TCE)

Secretaria de Recursos (Serur) e Secretaria de Controle Externo de Tomada de Contas Especial (SecexTCE).

Trago à apreciação deste Colegiado Embargos de Declaração opostos pela Sra. Heda de Lourdes Gutierrez, ex-Chefe do Serviço de Supervisão e Orientação Técnica do extinto DNER (Peça 210) .
2.	Preliminarmente, entendo que os Embargos de Declaração devem ser conhecidos, porquanto atendidos os requisitos gerais dos recursos (art. 34, § 1º, da Lei 8.443/1992) , observando-se a legitimidade da embargante, o interesse em recorrer e a adequação do documento, além de objetivar corrigir suposta omissão do Acórdão recorrido, enquadrando-se nas hipóteses do caput do artigo mencionado.
3.	Por meio do Acórdão 1.943/2019 (Peça 190) , o Plenário conheceu e negou provimento aos Recursos de Reconsideração interpostos pela embargante (Peça 148) e pelo Sr. Luiz Francisco Silva Marcos (Peça 158) contra o Acórdão 949/2016-TCU-Plenário (Peça 99) , que julgou irregulares as contas dos ex-gestores e condenou-os em débito, solidariamente a outros dois responsáveis (item 9.2) , em decorrência de irregularidade verificada na execução do Contrato PD/11-003/97, celebrado entre o Departamento Nacional de Infraestrutura de Transportes (Dnit) e a empresa Encomind Engenharia Ltda. para a execução de serviços de manutenção na BR-070/MT.
4.	A Sra. Heda de Lourdes Gutierrez alega, em essência, que a omissão do Acórdão embargado está na inexistência de argumentação técnica capaz de afastar o parâmetro utilizado pela Embargante, qual seja, a tabela Sicro.
5.	Assevera que da leitura do Acórdão, não se chega à conclusão do porquê a tabela Sicro deveria ser afastada quando da elaboração do parecer feito pela Embargante e, ainda, que ao se rechaçar a utilização do Sicro, os técnicos deste Tribunal deveriam fundamentar sua análise, uma vez que há impacto sobre o nexo de causalidade utilizado para se concluir pela sua condenação.
6.	Assegura que a instrução deveria ter apontado outros parâmetros que necessitariam ser utilizados pela Embargante. Entretanto, alega que não há no Relatório, no Voto e ou no Acórdão embargado sequer uma linha argumentativa que demonstre que a aplicação da Tabela Sicro, juntamente com a documentação fornecida pela 11ª DRF, deveria ser desprezada.
7.	Por fim alega que, pretender-se utilizar entendimento firmado por esta Corte de Contas anos mais tarde seria um completo anacronismo que, se aplicado ao presente caso, feriria o princípio da ampla defesa e do contraditório.
8.	Ante os argumentos apresentados, solicita a reforma do Acórdão Embargado para que sejam apontadas as razões pelas quais os parâmetros oficiais utilizados pela Embargante para a elaboração do parecer deveriam ter sido por ela descartados, eliminando-se, assim, a flagrante omissão constante do Acórdão ora embargado.
9.	Embora a questão esteja relacionada a rediscussão de mérito da deliberação a quo, matéria não afeta a estes Embargos de Declaração, cabe esclarecer que a utilização da tabela Sicro como referência, foi realizada, de fato, pela embargante e demais gestores responsabilizados nesta TCE, sendo questionada pelo Tribunal dada a sua inadequação para o caso concreto, uma vez que a utilização desse referencial acabou por elevar o percentual do BDI contratado de 17%, constante da proposta de preço vinculada ao contrato original para 40,5%, nas composições de preço unitário de serviços acrescidos pelo 4º e 6º aditivos contratuais, o que proporcionou enriquecimento sem causa da empresa contratada. 
10.	Além disso, o contrato original previa um desconto médio de 9,68% em relação ao paradigma. Com o 4º Termo aditivo, o desconto original foi reduzido para 2,68%.
11.	O débito a que se refere o Acórdão combatido, no valor histórico de R$ 272.669,96, originou-se exatamente da aplicação de percentual excessivo de BDI (40,5%) em lugar dos 17% de BDI, previsto no contrato original, sendo que para essa questão os responsáveis não apresentaram no Recurso de Reconsideração qualquer elemento capaz de refutar os fundamentos da condenação.
12.	Veja trecho do Relatório condutor da deliberação adotada em sede de Recurso de Reconsideração (Peça 130) , que se fundou, por sua vez, na instrução de Peça 7, quando foi definida a responsabilidade de cada agente público:
	"[...] 60.  Quanto ao mérito, os recorrentes não aduzem elementos de prova capazes de infirmar as conclusões a respeito da conduta culposa - negligência ao avaliar os custos apresentados pela contratada no tocante ao aumento injustificado do percentual do BDI contratado de 17% para 40,5%.
61.	Limitam-se a alegar genericamente a ausência de dolo, culpa e de nexo de causalidade das condutas para a consecução do resultado. Insta observar que nos processos de controle externo, apura-se a responsabilidade subjetiva dos agentes públicos, de modo em que se deve avaliar a conduta do agente, o nexo de causalidade e o resultado, assim como no âmbito do direito civil e dos precedentes judiciais trazidos à baila pelos recorrentes. Neste sentido, do conjunto probatório dos autos, conclui-se por devidamente configurados os elementos que caracterizam a responsabilidade de ambos os recorrentes - conduta, nexo e resultado.
62.	No que concerne às condutas, contrariamente ao asseverado, encontram-se suficientemente descritas pela Unidade Instrutiva originária, e não foram devidamente rechaçadas pela defesa quer nas alegações de defesa, quer nesta fase recursal (Peça 7, pp. 4-6) . 
63.	Veja-se que nos pareceres técnicos, os agentes públicos responsáveis não comprovam qualquer desequilíbrio econômico financeiro contratual, nem sequer questionam a adoção do novo percentual do BDI, tampouco apresentam justificativas técnicas que comprovem a necessidade da elevação de 138% em relação ao inicialmente contratado (de 17% para 40,5%) . Na linha da argumentação do MP/TCU, não se pode admitir como adequada a proposta de preços sugerida pela contratada para os serviços novos sem a certificação de que a bonificação se encontrava consentânea com a taxa praticada no contrato (peça 95, p. 5) .
64.	No que concerne à avaliação individual de cada gestor, resta devidamente configurado nos autos, como bem pontuado pela Secex/MT (peça 7, p. 5) , que a Engenheira Heda de Lourdes Gutierrez não teceu qualquer menção à inadequação do BDI, mas se restringiu a asseverar que as composições de preços dos serviços apresentados pela Encomind estavam corretas (peça 1, p. 149) . Da mesma forma, o Engenheiro Luiz Francisco Silva Marcos, Chefe da Divisão de Manutenção do DNER, não examinou a matéria de forma percuciente ou emitiu alerta quanto à majoração do BDI (peça 1, p. 162) .
65.	Caracterizada a conduta dos responsáveis, encontram-se configurados nos autos os demais pressupostos da responsabilidade subjetiva, senão, veja-se. 
66.	O nexo de causalidade se afigura evidente uma vez que denota o liame entre o ato lesivo/a negligência técnica com que a renegociação dos serviços foi tratada e o resultado/celebração dos aditivos contratuais com a incidência de um BDI injustificadamente maior. O saldo do prejuízo apurado na TCE demonstra o resultado em decorrência da conduta culposa dos recorrentes, o que constitui o dano. [...]".
13	A mesma instrução adotada por este Ministro como parte do Relatório condutor da deliberação recorrida, dispõe em seu item 70: "Por sua vez, o argumento de que teria sido aplicada a tabela referencial do Sicro também não socorre aos engenheiros, pois os dados oficiais excepcionalmente se revelavam superiores àqueles inicialmente contratados (17%) , sem justificativas técnicas ou financeiras para que houvesse adequação/majoração dos valores contratados, causando desequilíbrio econômico a favor da empreiteira.".
14.	Avaliando os argumentos acima colacionados, conclui-se que a discussão sobre a utilização da tabela Sicro como referencial é despicienda para o deslinde desta questão, mormente se considerarmos os percucientes argumentos apresentados pelo Ministério Público junto a este Tribunal exarado à Peça 127 e incorporado ao Relatório condutor da deliberação embargada (Peça 130) :
"[...] 7. Também é oportuno lembrar que o débito inicialmente apurado nos autos abrangia parcela decorrente da manutenção, nos termos aditivos, dos custos de aquisição e de transporte comercial de brita originalmente contratados, cujos valores reajustados eram superiores aos praticados no mercado na época das alterações contratuais. Nas discussões que fundamentaram a decisão ora contestada, essas parcelas do débito foram afastadas em homenagem à estabilidade das condições contratadas, mantendo-se os preços pactuados de insumos que compõem os novos serviços incorporados ao objeto do contrato, já que não restou caracterizada a ocorrência do denominado "jogo de planilha" no caso.
8. E, para que não pairem dúvidas acerca desse entendimento, uma vez que os preços unitários do orçamento apresentado pela empresa na licitação são formados a partir dos custos unitários de insumos, de seus respectivos coeficientes de consumo, e da taxa de BDI informada pela empresa, este último parâmetro também integra as condições originais às quais a contratada fica vinculada durante todo o período de execução contratual, salvo se demonstrar a superveniência de fatos ensejadores de revisão contratual para restabelecer eventual desequilíbrio.
9. Repisa-se, entretanto, que não se verificou na execução do Contrato PD/11-003/97 qualquer das condições previstas em lei para justificar o reequilíbrio econômico-financeiro da avença, quais sejam, a ocorrência de fato imprevisível, ou previsível mas de consequências incalculáveis, retardadoras ou impeditivas da execução do ajustado, ou, ainda, em caso de força maior, caso fortuito ou fato do príncipe, a configurar álea econômica extraordinária e extracontratual. [...]".
15.	Ante as considerações aduzidas, entendo que restou evidenciado que os argumentos apresentados pela embargante não sustentam nenhuma omissão, contradição ou obscuridade a ser sanada nos termos do Acórdão 1943/2019-TCU-Plenário, mas apenas a intenção de resistir ao mérito da matéria já decidida neste processo, o que é incabível na via estreita dos Embargos de Declaração. Portanto, os Embargos de Declaração devem ser conhecidos e não providos, devendo ser mantido em seus exatos termos o Acórdão embargado.
	Ante o exposto, VOTO para que seja adotada a deliberação que ora submeto a este Colegiado.
TCU, Sala das Sessões Ministro Luciano Brandão Alves de Souza, em tagDataSessao.
AROLDO CEDRAZ 
Relator